ACORDAO-COMPLETO-2498059

ACÓRDÃO 11247/2021 ATA 29/2021 - PRIMEIRA CÂMARA

VISTOS, relatados e discutidos estes autos que tratam do ato de aposentadoria de Jeova Luis de Figueiredo Epaminondas no cargo de Professor do Magistério Superior da Fundação Universidade Federal de Mato Grosso, submetido à apreciação deste Tribunal nos termos do art. 71, inciso III, da Constituição Federal.
ACORDAM os Ministros do Tribunal de Contas da União, reunidos em sessão desta 1ª Câmara, ante as razões expostas pelo relator, e com fundamento nos arts. 1º, inciso V, e 39, inciso II, da Lei nº 8.443/1992, c/c os arts. 1º, inciso VIII; 17, inciso III; e 259, inciso II, do Regimento Interno/TCU, em:
9.1. considerar legal para fins de registro o ato de concessão de aposentadoria de Jeova Luis de Figueiredo Epaminondas;
9.2. dar ciência deste acórdão ao interessado e à Fundação Universidade Federal de Mato Grosso, com a informação de que a íntegra do relatório e do voto que o fundamentaram podem ser consultados no endereço eletrônico www.tcu.gov.br/acordaos.

Ato de aposentadoria de Jeova Luis de Figueiredo Epaminondas no cargo de Professor do Magistério Superior da Fundação Universidade Federal de Mato Grosso, submetido à apreciação deste Tribunal, nos termos do art. 71, inciso III, da Constituição Federal.

Primeira Câmara

3. Interessado: Jeova Luis de Figueiredo Epaminondas (XXX.981.197-XX)

13.1. Ministros presentes: Vital do Rêgo (na Presidência) e Jorge Oliveira (Relator).
13.2. Ministro-Substituto convocado: Marcos Bemquerer Costa.
13.3. Ministro-Substituto presente: Weder de Oliveira.

JORGE OLIVEIRA

Adoto como relatório a instrução lavrada na Secretaria de Fiscalização de Integridade de Atos e Pagamentos de Pessoal e de Benefícios Sociais (Sefip) , acolhida pelos dirigentes daquela unidade e pelo Ministério Público junto ao TCU (MPTCU) :
"INTRODUÇÃO
1.	Trata-se de ato de aposentadoria, submetido, para fins de registro, à apreciação do Tribunal de Contas da União (TCU) , de acordo com o art. 71, inciso III, da Constituição Federal.  O ato foi cadastrado e disponibilizado ao TCU por intermédio do Sistema e-Pessoal, na forma do art. 2º e 4º da Instrução Normativa TCU 78/2018.
2.	O ato desse processo pertence às seguintes unidades:
2.1.	Unidade emissora: Fundação Universidade Federal de Mato Grosso.
2.2.	Unidade cadastradora:  Fundação Universidade Federal de Mato Grosso.
2.3.	Subunidade cadastradora: Supervisão de Aposentados e Pensionistas - SAP - GP - CAP - SGP - UFMT.
EXAME TÉCNICO
Procedimentos aplicados
3.	Os procedimentos para exame, apreciação e registro de atos de pessoal encontram-se estabelecidos na Instrução Normativa TCU 78/2018 e na Resolução TCU 206/2007. Essas normas dispõem que os atos de pessoal disponibilizados por meio do e-Pessoal devem ser submetidos previamente a críticas automatizadas, com base em parâmetros predefinidos.
4.	As críticas das informações cadastradas na etapa de coleta do ato foram elaboradas e validadas levando-se em conta as peculiaridades de cada ato. Os itens verificados nessa etapa são inerentes a dados cadastrais, fundamentos legais, mapa de tempo, ficha financeira, assim como eventuais ocorrências de acumulação. Trata-se de verificações abrangentes, minuciosas e precisas e sem a necessidade de ação humana e, portanto, menos suscetível a falhas. As críticas aplicadas estão discriminadas no sistema, no Menu e-Pessoal, opção "Crítica", que podem ser acessadas mediante concessão de perfil específico a servidores do TCU responsáveis pela análise.
5.	Além das críticas automatizadas, há verificação humana adicional no caso de haver alertas do sistema ou informações não formatadas, como esclarecimentos do gestor ou do controle interno.  
6.	As críticas também consideram os registros do Sistema Integrado de Administração de Recursos Humanos (Siape) . O Siape disponibiliza informações atualizadas sobre as parcelas que integram os proventos, diferentemente, portanto, do e-Pessoal, que informa as parcelas no momento do registro do ato. 
7.	Essa confrontação com o Siape fornece uma visão atual e verdadeira da situação, o que permite descaracterizar irregularidades e inconsistências que, embora constantes do e-Pessoal, já foram corrigidas.
8.	As verificações detectadas no ato encontram-se discriminadas na aba de pendências do ato no sistema e-Pessoal, bem como no espelho do ato contemplado por esta instrução.
Exame das Constatações
9.	Ato: 34941/2020 - Inicial - Interessado: JEOVA LUIS DE FIGUEIREDO EPAMINONDAS - CPF: XXX.981.197-XX
9.1.	Parecer do Controle Interno: considerar o ato Legal.
9.2.	Constatações e análises: 
9.2.1.	Ato com anexo do tipo 'Sentença judicial' (3ª VARA FEDERAL DA SEÇÃO JUDICIARIA MT) .
a.	Justificativa do Gestor de Pessoal: Não há. Verificação efetuada no âmbito do TCU.
b.	Análise do Controle Interno:  Não há. Verificação efetuada no âmbito do TCU.
c.	Análise da Equipe Técnica: Ilegal
Jurisprudência do TCU ensina que tais valores pagos a título de 28,86% já deveriam ter sido absorvidos pelos sucessivos planos de carreira em benefício de todas as carreiras do serviço público.
9.2.2.	Ato e-Pessoal em substituição a ato Sisac devolvido de acordo com comunicado da presidência do TCU. Data de encaminhamento do ato Sisac ao TCU: 17/02/2017
a.	Justificativa do Gestor de Pessoal: Não há. Verificação efetuada no âmbito do TCU.
b.	Análise do Controle Interno:  Não há. Verificação efetuada no âmbito do TCU.
c.	Análise da Equipe Técnica: Legal
Ato em substituição a ato SISAC devolvido com entrada original no TCU na data de 17/2/2017.
9.3.	O quadro resumo de ocorrências e, quando for o caso, o detalhamento da norma legal e da jurisprudência para as inconsistências acima elencadas encontra-se no anexo II dessa instrução. 
9.4.	Encaminhamento do ato: 
9.4.1.	Considerar ILEGAL e recusar registro  do ato de Aposentadoria de JEOVA LUIS DE FIGUEIREDO EPAMINONDAS do quadro de pessoal do órgão/entidade Fundação Universidade Federal de Mato Grosso, com base nos arts. 71, inciso III, da Constituição Federal, 1º, inciso V, e 39, inciso II, da Lei 8.443/1992 e 260, § 1º, do Regimento Interno. 
CONCLUSÃO
10.	A abrangência e a profundidade das verificações levadas a efeito fundamentam convicção de que o ato 34941/2020 pode ser apreciado pela ilegalidade, em razão das irregularidades apontadas no item Exame das Constatações desta instrução, que representam afronta à legislação e à jurisprudência de referência.
11.	O aludido ato deu entrada neste Tribunal há menos de cinco anos, não sendo aplicável, portanto, o procedimento de contraditório e ampla defesa determinado pelo Acórdão 587/2011-TCU-Plenário.
PROPOSTA DE ENCAMINHAMENTO
12.	Ante o exposto, com fundamento no art. 71, inciso III, da Constituição Federal, no art. 1º, inciso V, e art. 39, incisos I e II, da Lei 8.443/1992, no art. 260 do Regimento Interno do Tribunal de Contas da União, propõe-se: 
12.1.	Considerar ILEGAL e recusar registro  do ato de Aposentadoria de JEOVA LUIS DE FIGUEIREDO EPAMINONDAS do quadro de pessoal do órgão/entidade Fundação Universidade Federal de Mato Grosso, com base nos arts. 71, inciso III, da Constituição Federal, 1º, inciso V, e 39, inciso II, da Lei 8.443/1992 e 260, § 1º, do Regimento Interno."
	É o Relatório.

não há

Procurador Sergio Ricardo Costa Caribé

APOSENTADORIA. PARCELA DECORRENTE DE DECISÃO JUDICIAL. CESSAÇÃO DO PAGAMENTO DA PARCELA. LEGALIDADE. REGISTRO.

APOSENTADORIA (APOS)

Trata-se de ato de aposentadoria de Jeova Luis de Figueiredo Epaminondas no cargo de Professor do Magistério Superior da Fundação Universidade Federal de Mato Grosso, submetido à apreciação deste Tribunal, nos termos do art. 71, inciso III, da Constituição Federal.
2.	A Secretaria de Fiscalização de Integridade de Atos e Pagamentos de Pessoal e de Benefícios Sociais (Sefip) e o Ministério Público junto ao TCU (MPTCU) se manifestaram pela ilegalidade do ato e pela negativa de registro, em face da existência de parcela de 28,86% oriunda de decisão judicial, uma vez que, em sua análise, "tais valores já deveriam ter sido absorvidos pelos sucessivos planos de carreira em benefício de todas as carreiras do serviço público".
3.	Divirjo dos pareceres, por considerar que a instrução se fundou em equívoco.
4.	Este ato foi inicialmente remetido ao Tribunal por meio do Sistema de Apreciação de Atos de Admissão e Concessões (Sisac) em 17/2/2017, mas foi devolvido ao órgão de origem, nos termos da comunicação efetuada pela Presidência na sessão de 11/3/2020 (Ata 7/2020-Plenário) , para novo cadastramento no Sistema de Apreciação e Registro dos Atos de Admissão e Concessão para a Administração Pública Federal e Empresas Estatais (e-Pessoal) . Por meio do e-Pessoal, foi reencaminhado ao TCU em 10/6/2020.
5.	Entre as parcelas que integram a "Ficha Financeira" do aposentado (peça 3, p. 3) consta a rubrica "10289-DECISÃO JUDICIAL N TRAN JUG AP (Decisão judicial - Outros) - Decisão judicial (Anexo '3ª Vara Federal da Seção Judiciaria MT') ", que gerou a restrição constante dos pareceres. Não obstante, a referida rubrica traz o "Valor Pago" de "R$ 0,00" e o percentual de "0%".
6.	Vê-se, assim, que o ato remetido por meio do e-Pessoal já não mais trouxe qualquer valor percebido sob a rubrica inquinada. 
7.	Nesse sentido, consta como anexo deste ato o Parecer de Força Executória 055/2018/PF-MT-AJMS, da Advocacia-Geral da União, Procuradoria Federal no Estado de Mato Grosso, que destaca a existência de sentença da 3ª Vara da Justiça Federal "reconhecendo a efetiva e integral absorção do reajuste de 28,86% e declarando extinta a obrigação de fazer, conforme decisão anexa" (peça 3, pp. 7-10) .
8.	Ainda na mesma esteira, a instrução da Sefip espelhou, em seu Anexo I, a "Ficha Financeira do Instituidor" extraída do Siape, relativa ao mês 06/2021, em que não consta aquela rubrica entre as parcelas que compõem a remuneração do Instituidor.
9.	A conclusão da unidade técnica, acolhida pelo MPTCU, derivou, portanto, de equívoco, uma vez que sua própria instrução já trazia os elementos que descaracterizavam a existência da ilegalidade.
	Ante o exposto, VOTO pela adoção da minuta de acórdão que submeto a este Colegiado.
TCU, Sala das Sessões, em 17 de agosto de 2021.
JORGE OLIVEIRA 
Relator